臺灣高等法院民事判決　　　　　　　　　　100年度上字第6號
上　訴　人　姚沛雯
訴訟代理人　陳曉帆律師
被　上訴人　李復民
訴訟代理人　余欽博律師
複代理人　　陳盈潔律師
上列當事人間請求清償借款事件，上訴人對於中華民國99年11月
16日臺灣板橋地方法院99年度訴字第1595號第一審判決提起上訴
，並為訴之追加，本院於民國100年8月2日言詞辯論終結，判決
如下：
    主  文
原判決廢棄。
被上訴人應給付上訴人新台幣壹佰玖拾伍萬元，及自民國九十九
年六月十八日起至清償日止，按週年利率百分之五計算之利息。
第一、二審訴訟費用由被上訴人負擔。
本判決所命給付，於上訴人以新台幣陸拾伍萬元供擔保後得假執
行，但被上訴人如以新台幣壹佰玖拾伍萬元為上訴人預供擔保，
得免為假執行。
    事實及理由
一、上訴人起訴主張：
  (一)上訴人自民國 (下同) 96年6月27日起，陸續以現金電匯或
    跨行轉帳匯款方式借款予被上訴人，金額共計新台幣（下同
    ）195萬元。惟嗣經上訴人多次催討，被上訴人均置之不理
    ，為此請求返還借款。
  (二)上訴人曾向被上訴人請求還款，被上訴人對此表示願意還款
    意願，並就還款方式及金額進行磋商，甚至於原審開庭時，
    親自出庭表示曾經「還款」，是以雙方確實有消費借貸之合
    意，不因被上訴人嗣後反悔推托而有所不同。
  (三)本件上訴人曾與被上訴人為男女朋有關係，依正常男女交往
    ，要求借款立下借據恐非常情，況上訴人匯款係從96年6月
    陸陸續續3萬、5萬分次匯款至被上訴人戶頭，並非整筆借貸
    款項，怎可能再借貸之初，即立好借貸字句？或要求交往中
    的男女，每次匯款每次寫下借據？
  (四)又被上訴人之財力資力遠高於上訴人，若以上訴人單純表示
    愛意而不斷匯款被上訴人不求返還亦有違常情，完全不符經
    驗法則。蓋上訴人於95年9月發生車禍前，僅為一般保險業
    務員，其94年總收入僅63萬0,462元，而於95年因車禍發生
    ，收入更只有17萬7,932元，且嗣後已無法再從事任何勞動
    工作，無任何收入可言。反觀被上訴人為天下遠見雜誌之正
    式職員，97年度總收入為76萬7,421元，財力資力顯高於上
    訴人甚多。被上訴人有時表示臨時急用或家裡出事等種種藉
    口不時向上訴人代為調度資金應急。於正常合理的邏輯下，
    被上訴人有用款之需，向當時女友借款，基於雙方當時的親
    密關係，上訴人借款予被上訴人是有其可能性，但在上訴人
    車禍無收入之情況下，表示無庸還款，是不符合正常邏輯。
  (五)起訴聲明：被上訴人應給付上訴人195萬元及自支付命令送
    達翌日起至清償日止按週年利率5%計算之利息。惟原審為上
    訴人敗訴之判決，上訴人不服而提起上訴，並追加不當得利
    返還請求權為訴訟標的，爰於本院上訴及追加聲明：1.原判
    決廢棄；2.被上訴人應給付上訴人195萬元及自支付命令送
    達翌日起至清償日止按週年利率5%計算之利息。3.如受勝訴
    判決，上訴人願供擔保，請准宣告假執行。
二、被上訴人則以下列辯詞資為抗辯：
  (一)上訴人主張兩造間係借貸關係，自應由上訴人就消費借貸關
    係之存在，負舉證責任。被上訴人固然曾收受上訴人所匯款
    項195萬元，然兩造當時係男女朋友，上訴人自院給予被上
    訴之款項，被上訴人未曾向上訴人借款，被上訴人否認就該
    195萬元與上訴人間存有借貸法律關係。
  (二)兩造於交往期間，因兩人感情甚佳，上訴人為表達愛意因此
    曾分多次匯款給被上訴人，被上訴人曾覺不妥，然因上訴人
    堅持，被上訴人只得接受，又被上訴人所回覆予上訴人訴代
    之信函中，並無承認上訴人所匯款為借款之表示，被上訴人
    於原審庭訊時所為陳述乃係基於和解初衷而為陳述，兩造既
    然和解不成，自不得以被上訴人所為陳述認有上訴人所指之
    借貸存在。
  (三)被上訴人96年度薪資所得為113萬3,135元整，被上訴人經濟
    狀況良好，並無須向上訴人借貸之必要，且上訴人主張195
    萬元款項係借貸關係，顯然不合常理，此細觀上訴人所匯之
    款項零星且次數多達十次，如係真被上訴人向上訴人借款，
    則按常理應係被上訴人一次向上訴人開口借款若干金額，而
    由上訴人一筆匯入被上訴人之帳戶，始合乎一般借貸關係之
    常情，是系爭款項絕非上訴人所稱之借貸關係。
  (四)上訴人於上訴理由一狀中指摘上訴人於96年11月27日起至98
    年6月30日止因車禍導致住院多達581天，暗指被上訴人渺無
    訊息之意，亦非事實。蓋被上訴人於95年底與上訴人交往至
    97年下半年因個性不合而分手，交往期間被上訴人對上訴人
    呵護備至，非如上訴人所稱於96年11月27日發生車禍住院而
    分手，對此，上訴人刻意扭曲事實，實乃博取法院同情，實
    非可取。
  (五)於本院答辯聲明：1.上訴及追加之訴駁回；2.如受不利之判
    決，願供擔保請准宣告免為假執行。
三、兩造不爭執事項：
    上訴人自96年6月27日起，陸續以現金電匯或跨行轉帳匯款
    方式給付195萬予被上訴人，有銀行帳戶存款交易明細查詢
    表、銀行自動收付款機交易清單、銀行匯出匯款、電子郵件
    影本等件，在卷可稽。（見原審99年度司促字第19959號支
    付命令卷<下簡稱支付命令卷>、原審卷第44至46頁），對此
    ，被上訴人就曾收受上訴人匯款195萬元之情事不為爭執。
四、兩造爭執事項：
    兩造間是否有無195萬元之無消費借貸法律關係？
五、得心證之理由：
  (一)按稱消費借貸者，謂當事人一方移轉金錢或其他代替物之所
    有權於他方，而約定他方以種類、品質、數量相同之物返還
    之契約。民法第474條第1項定有明文。是以消費借貸，因交
    付金錢之原因多端，除有金錢之交付外，尚須本於借貸之意
    思而為交付，方克成立。倘當事人主張與他方有消費借貸關
    係存在者，自應就該借貸意思互相表示合致及借款業已交付
    之事實，均負舉證之責任。
  (二)查上訴人主張伊自96年6月27日起，陸續以現金電匯或跨行
    轉帳匯款方式借款予被上訴人，金額共計195萬元。惟嗣經
    上訴人多次催討，被上訴人均置之不理等情，業據其提出上
    訴人中國信託商業銀行城北分行帳戶存款系統歷史交易查詢
    報表、國泰世華銀行帳戶自動收付款機交易清、匯出匯款回
    條、被上訴人電子郵件在卷可稽（見支付命令卷、原審卷第
    44至46頁），被上訴人則固不爭執曾收受共195萬元之事實
    （見原審卷第31頁），惟否認有消費借貸關係存在，辯稱係
    上訴人基於愛意而贈與云云，故揆諸首開規定及說明，上訴
    人應就其交付被上訴人上開195萬元，兩造有消費借貸意思
    表示合致之事實，負舉證責任。經查：
    1.上訴人於原審陳明起訴借貸事實及理由後，被上訴人於原
      審曾自承「我『還款』有些是給現金，我已經『還』了70
      幾萬元，尚有120幾萬元」等語(見原審卷第28頁)，顯然
      被上訴人係針對借貸關係而為還款之抗辯，並未否認有借
      貸之事實，雖被上訴人辯稱係兩造當時交往時，被上訴人
      有支付一些款項予上訴人，當時他們互相有金錢往來，伊
      於原審庭訊時所為陳述，乃係考量雙方曾為男女朋友、基
      於和解之初衷而為之陳述，該陳述不得認定兩造有就上訴
      人所匯款項195萬元達成借貸之合意云云。惟查被上訴人
      於原審所謂基於和解所為陳述，係指就還款金額多寡表示
      和解讓步，在為和解之表示前，即明白表示有還款部分款
      項等語，若非借貸，何來表示還款，況被上訴人所辯已交
      付70萬元予被上訴人，故兩造間互有金錢往來一節，為上
      訴人否認，且被上訴人亦未提出任何證據證明有交付70萬
      元款項予上訴人，何來互有金錢往來，故被上訴人此部分
      辯詞，已不可採。雖被上訴人嗣後復辯稱上訴人為表達愛
      意因此曾分次匯款給被上訴人，被上訴人曾覺得不妥，向
      上訴人表示不要再匯款，然因上訴人堅持，被上訴人只得
      接受云云(見本院卷第96頁)，然查上訴人茍係基於對被上
      訴人之感情而贈與金錢，則被上訴人既已勉強接受，即無
      「還款」之情，從而應認兩造間係消費借貸關係時，始有
      必須還款之情，較符合經驗法則，況被上訴人尚自承仍有
      120幾萬元未還等語，顯與上訴人主張之借貸金額大致吻
      合(70萬元<因嗣改稱交付70萬元，見原審卷第31頁>加120
      幾萬元等於190幾萬元)，均已足證明被上訴人與上訴人間
      確借貸意思表示合致之情。
    2.又查上訴人提出之被上訴人上開往來電子郵件內容，固僅
      就和解金額作討論，未提及借貸一事，然兩造如無借貸關
      係，而係贈與，被上訴人為何在上開電子郵件中從未提及
      贈與關係，而僅專注還款多寡事宜，亦有違常情。故上開
      電子郵件尚無法作為認定被上訴人非基於借貸而取得195
      萬元之依據。
    3.再查被上訴人復辯稱伊96年度薪資所得為113萬3,135元，
      伊經濟狀況良好，並無須向上訴人借貸之必要，被上訴人
      在上訴人車禍住院期間，係對上訴人呵護備至，否則何以
      上訴人會陸續本於男女朋友情誼而匯款予上訴人云云，然
      查被上訴人亦自承當時有房貸等語(見本院卷第70頁背面)
      ，是被上訴人當時是否完全毋庸向他人借錢以供週轉，亦
      有可疑，且查依上訴人提出之臺灣臺北地方法院97年度重
      訴字第451號民事判決(見本院卷第74至78頁)，可知上訴
      人於95年9月21日即因車禍受傷，復依上訴人提出之病歷
      摘要(見本院卷第22頁)顯示上訴人自96年11月27日起因車
      禍受傷住院至98年6月30日始出院，然上訴人在車禍後仍
      自96年6月27日至96年12月27日短短半年即匯予被上訴人
      195萬元，尤其在開始住院後之96年12月，仍匯40萬、10
      萬、15萬元三筆款項予被上訴人，依常理判斷，上訴人車
      禍受傷，無法工作，須為醫藥費等款項張羅，當需錢孔急
      ，實不可能在斯時猶基於愛意不斷無償贈與金錢予被上訴
      人，是依當時兩造經濟情況，若非被上訴人有所需，上訴
      人當無勉強交付數十萬元金錢，且在上訴人經濟有面臨困
      頓之虞，更無贈與之理，否則在上訴人需要支應醫藥等費
      用，經濟能力日漸轉弱時，認其仍有心力贈與被上訴人，
      實與常情有違，故被上訴人所辯，自不足採，益證兩造間
      有195萬元之借貸關係存在。
    4.續查被上訴人辯稱上訴人所匯之款項共195萬元，均屬零
      星且次數多達十次，若係被上訴人向上訴人借款，按理應
      被上訴人一次開口向上訴人借款若干金額，再由上訴人一
      筆匯款入被上訴人之帳戶，始合乎一般借貸關係之常情，
      亦或係由上訴人於最後一筆匯款予被上訴人後，要求被上
      訴人一次簽立加總所有匯款金額之借據予上訴人作為借款
      之憑證，然上訴人於96年12月27日最後一筆款項匯款後，
      仍與被上訴人交往至97年下半年，卻未曾要求被上訴人簽
      立任何借據或本票，顯與常情不符云云。然查細繹上訴人
      所提出之匯款資料(見支付命令卷)，大部分金額均在10萬
      元以上(8次)，已難認屬零星金額，且查上訴人並未主張
      被上訴人係基於同一理由向其借貸，而係稱借錢予被上訴
      人操盤基金賺取利息，但被上訴人無給付利息、有時表示
      臨時急用如摩拖車壞掉需要修理、房貸暫時繳納不出、其
      哥哥投資大陸出事情被公安抓走，需要款項疏通等語，是
      不可能以一次匯予大額金錢方式交付被上訴人，被上訴人
      所謂一般借貸常情云云，顯與實情不符。又兩造在上訴人
      交付共195萬元予被上訴人期間，仍為男女朋友關係，為
      兩造所不爭執，則基於情誼，要交往中之男女，以白紙黑
      字立下借據，恐非屬常情，是被上訴人上開所辯，尚不足
      採。
  (三)綜上所述，上訴人本於消費借貸法律關係，請求被上訴人給
    付195萬元及自支付命令送達翌日即99年6月18日起至清償日
    止按週年利率5%計算之利息。為有理由，應予准許。原審為
    上訴人敗訴之判決，尚有未洽。上訴意旨指摘原判決不當，
    求予廢棄改判，為有理由。爰由本院予以廢棄改判，如主文
    第2項所示。又兩造均陳明願供擔保宣告准免假執行，經核
    均無不合，爰分別酌定相當擔保金額准許之。
  (四)又本件事證已臻明確，兩造其餘之攻擊或防禦方法及證據，
    及追加不當得利返還請求權，經本院斟酌後，認為不足以影
    響本判決之結果，自無逐一詳予論駁之必要，另本院已認上
    訴人主張消費借貸法律關係之請求，於法有據，自亦毋庸就
    其追加之不當得利返還請求權斟酌，均併此敘明。
六、據上論結，本件上訴為有理由，依民事訴訟法第450條、第7
    8條、第463條、第390條第2項、第392條，判決如主文。
中    華    民    國   100    年    8     月    16    日
                    民事第五庭
                        審判長法  官  李錦美
                              法  官  陳博享
                              法  官  黃雯惠
正本係照原本作成。
如不服本判決，應於收受送達後20日內向本院提出上訴書狀，其
未表明上訴理由者，應於提出上訴後20日內向本院補提理由書狀
（均須按他造當事人之人數附繕本）上訴時應提出委任律師或具
有律師資格之人之委任狀；委任有律師資格者，另應附具律師資
格證書及釋明委任人與受任人有民事訴訟法第466條之1第1項但
書或第2項（詳附註）所定關係之釋明文書影本。如委任律師提
起上訴者，應一併繳納上訴審裁判費。
中    華    民    國   100    年    8     月    17    日
                              書記官  秦慧榮
附註：
民事訴訟法第466條之1（第1項、第2項）：
對於第二審判決上訴，上訴人應委任律師為訴訟代理人。但上訴
人或其他法定代理人具有律師資格者，不在此限。
上訴人之配偶、三親等內之血親、二親等內之姻親，或上訴人為
法人、中央或地方機關時，其所屬專任人員具有律師資格並經法
院認為適當者，亦得為第三審訴訟代理人。